【裁判字號】    95,上訴,2531
【裁判日期】    951228
【裁判案由】    妨害自由等
【裁判全文】
臺灣高等法院臺中分院刑事判決        95年度上訴字第2531號
上  訴  人
即  被  告  丁○○
                    （現另案在臺灣彰化監獄執行中）
上列上訴人即被告因妨害自由等案件，不服臺灣彰化地方法院95
年度訴字第575號，中華民國95年9月1日第一審判決（起訴案號
：臺灣彰化地方法院檢察署94年度偵字第7648號），提起上訴，
本院判決如下：
    主  文
上訴駁回。
    犯罪事實
一、丁○○前因犯施用毒品罪，經臺灣彰化地方法院判處有期徒
    刑4月確定，並於民國93年4月25日縮刑期滿執行完畢。緣賴
    俊環因懷疑其妻張雅玲與丙○○、乙○○有不正常之男女關
    係，竟夥同賴建霖（與賴俊環均經原審法院判處罪刑確定）
    、丁○○於94年8月9日上午10時許，由賴建霖駕駛車牌號碼
    DE-8152號自用小客車搭載賴俊環、丁○○，共同前往丙○○所經營，位在彰化縣大村鄉加錫村加錫二巷19之2號之大
    昇研磨工廠，尋找丙○○及該工廠員工乙○○進行談判，並
    以丙○○、乙○○二人與張雅玲有不正常男女關係為由，要
    求乙○○、丙○○賠償賴俊環精神損失。嗣因談判未果，賴
    建霖、丁○○、賴俊環竟共同基於剝奪他人行動自由，及意
    圖為自己不法所有之恐嚇取財犯意聯絡，先由丁○○自地上
    拾取木棍一支毆打乙○○頭部與身體多處（傷害部分，未據
    告訴），並向丙○○、乙○○恫稱：若不隨同上車，就要到
    車上拿東西對付其等二人，到時候其等二人就該死等語，致
    使丙○○、乙○○均因而心生畏懼，不得已聽從賴建霖、丁○○、賴俊環之指示，由乙○○與丁○○坐上丙○○鄰居、
    不知情之許志偉所駕駛之自用小客車，丙○○則與賴俊環坐
    上賴建霖所駕駛之上開自用小客車，共同前往賴俊環位在彰
    化縣大村鄉過溝村過溝三巷44號住處。嗣渠等抵達上址後，
    復由丁○○指使數名真實姓名年籍均不詳，與其等三人具有
    犯意聯絡之成年男子前往助勢，並圍住丙○○、乙○○二人
    ，致使丙○○、乙○○均因而心生畏懼，不得不依丁○○之
    指示，各別簽發票面金額均為新臺幣（下同）30萬元之本票
    各3紙，乙○○另簽立切結書1紙，均交付予丁○○後，丁○○除將乙○○簽發之其中2紙本票交付予丙○○，要求丙○○將該2紙本票持向乙○○之父母兌現後，將60萬元交付丁○○外，另將其餘4紙本票交付予賴俊環收執。其後，丙○○、乙○○方得以離開，而受賴建霖、丁○○、賴俊環以上
    開強暴、脅迫方式，剝奪行動自由達數10分鐘。
二、案經彰化縣警察局員林分局報請臺灣彰化地方法院檢察署檢
    察官偵查起訴。
    理  由
一、按被告以外之人於審判外之言詞或書面陳述，除法律有規定
    者外，不得作為證據。被告以外之人於偵查中向檢察官所為
    之陳述，除顯有不可信之情況者外，得為證據。被告以外之
    人於審判外之陳述，雖不符前四條之規定，而經當事人於審
    判程序同意作為證據，法院審酌該言詞陳述或書面陳述作成
    時之情況，認為適當者，亦得為證據。當事人、代理人或辯
    護人於法院調查證據時，知有第159條第1項不得為證據之情
    形，而未於言詞辯論終結前聲明異議者，視為有前項之同意
    。刑事訴訟法第159條第1項、第159條之1第2項、第159條之
    5分別定有明文。本件證人即同案被告賴俊環、賴建霖，被
    害人丙○○、乙○○，以及張雅玲於偵查中向檢察官所為證
    述，雖係被告以外之人於審判外之言詞陳述，為傳聞證據，
    然其等於偵查中向檢察官所為證述，均經具結（賴俊環部分
    ，見偵卷第34、61、70頁；賴建霖部分，見偵卷第35、62頁
    ；丙○○部分，見偵卷第52頁；乙○○部分，見偵卷第71頁
    ；張雅玲部分，見偵卷第53頁），且本院審酌該等言詞陳述
    均係由證人出於自由意識而陳述，又無其他證據足認該等陳
    述有何顯不可信之情事等一切情況，依刑事訴訟法第159條
    條之1第2項規定，認上開證人於偵訊中之證述，均得採為認
    定本件犯罪事實所憑之證據；另證人即同案被告賴俊環、賴
    建霖，以及被害人乙○○、賴俊環之妻張雅玲、施嘉有之鄰
    居許志偉於警詢時之證述，雖亦屬被告以外之人於審判外之
    言詞陳述，為傳聞證據，然被告於原審準備程序既同意將之
    引為證據（見原審卷第43、73頁），且知悉該言詞陳述為傳
    聞證據而未於言詞辯論終結前聲明異議，本院復審酌該言詞
    陳述均係由證人出於自由意識而陳述，並無非法取證之情況
    ，依刑事訴訟法第159條之5之規定，認上開證人於警詢時之
    證述，亦得採為認定本件犯罪事實所憑之證據，合先敘明。
二、訊據上訴人即被告丁○○固坦承於上開時地，與賴俊環、賴
    建霖前往大昇研磨工廠找丙○○、乙○○進行談判，並持木
    棍一支毆打乙○○頭部與身體多處，復與乙○○、丙○○分
    乘許志偉、被告賴建霖所駕駛之自用小客車，前往賴俊環上
    開住處談判賠償事宜，並由丙○○、乙○○當場分別簽發票
    面金額均為30萬元之本票各3紙，乙○○另簽立切結書1紙之
    事實。然矢口否認有何剝奪他人行動自由、恐嚇取財之犯行
    ，辯稱：丙○○、乙○○是自願上車到賴俊環住處談判，且
    其到賴俊環住處後就先離開，並沒有指使其他人前來助勢云
    云。惟查：
  (一)、本件被害人丙○○、乙○○於上揭時地，係因乙○○遭被
      告持木棍毆打，且向彼等二人恫稱：若不隨同上車，就要
      到車上拿東西對付彼等二人，到時候彼等二人就該死等語
      ，因而心生畏懼，始聽從被告與賴建霖、賴俊環之指示，
      分乘許志偉、賴建霖所駕駛之自用小客車，前往賴俊環上
      開住處等情，迭經被害人乙○○於警詢（見警卷第17至20
      頁）與偵訊（見偵卷第67、68頁），及丙○○於偵訊時（
      見偵卷第50頁），分別證述綦詳，且互核相符。被害人乙○○、丙○○於原審審理時，雖均更異前詞，改稱：被告
      等沒有強迫伊等二人上車，伊等二人係自願上車云云；然
      乙○○既於雙方在大昇研磨工廠進行談判時，即遭被告持
      木棍毆打，且丙○○於原審審理時，亦結證稱：「（當場
      有無看到乙○○被打？）有。」「（看到乙○○被打是否
      會害怕？）我會害怕。」等語（見原審卷第131、132頁）
      。彼等在雙方談判未能達成協議之情形下，再次遭受被告
      等人毆打之可能性極高，苟非受被告等人之脅迫，致意思
      自由遭受剝奪，當無隨同被告等人上車共同前往賴俊環住
      處，使自己陷於更加危險之處境之理。況且，丙○○、乙○○若係自願前往賴俊環住處，並邀同丙○○之鄰居許志
      偉駕駛自用小客車搭載其等二人前往，理應由丙○○、乙○○共乘許志偉所駕駛之自用小客車，方符常情；惟乙○○、丙○○竟分乘許志偉、賴建霖所駕駛之自用小客車。
      ，顯見被告等人係為便於控制丙○○、乙○○之行動自由
      ，而將該二人分隔在兩車至明。乙○○、丙○○於原審審
      理時證述係自願與被告等前往，顯與常情不符，應係事後
      已與被告等人達成和解後，所為迴護被告之詞，自難採信
      。
  (二)、而被害人丙○○、乙○○與被告等人共同前往賴俊環上開
      住處後，被告確有另指使數名真實姓名年籍均不詳之成年
      男子前往助勢，並圍住丙○○、乙○○二人，致使丙○○
      、乙○○均因而心生畏懼，始依被告指示，分別簽發票面
      金額均為30萬元之本票各3紙，乙○○另簽立切結書1紙，
      並均交付予被告之事實，亦經證人乙○○於警詢（見警卷
      第17至20頁）與偵訊（見偵卷第67、68頁），丙○○於偵
      訊時（見偵卷第50頁）分別證述綦詳，核與證人丙○○於
      原審審理時具結證稱：「（為何要簽本票？）因他們叫我
      要把事情處理，要我賠償，與我交談的人是丁○○。」「
      （當時有無答應要賠償？）剛開始是不願意，但是丁○○
      表示說如果不簽發本票的話，事情沒有辦法處理，而且在
      那裡我會害怕，沒有簽發本票的話，是不行的。」「（簽
      發本票的金額何人告訴你的？）都是丁○○告訴我的，我
      總共簽發三張各30萬元的本票，簽好之後交給丁○○。」
      「（至賴俊環住處時，現場有何人？）除了被告三人、我
      、許志偉、乙○○外，還有三、四名我不認識的男子，好
      像還有一名我不認識的女子，看起來年紀與我差不多」等
      語（見原審卷第130、131頁）大致相符。再參酌證人張雅
      玲於警詢時證稱：「9日中午12時許，我看到我先生賴俊
      環及賴建霖、丁○○、丙○○、乙○○，以及我不認識的
      男子數名在我家外面談話。」等語（見警卷第16頁）。證
      人乙○○於原審審理時具結證稱：「（簽發本票、切結書
      時，被告三人有無在場？）丁○○看著我簽發本票、切結
      書，賴俊環、賴建霖在旁，從我們至賴俊環住處至我離開
      為止，被告三人都沒有離開賴俊環住處。」（見原審卷第
      128頁）；證人許志偉於原審審理時具結證稱：「（當時
      開二部車子至賴俊環位於彰化縣大村鄉過溝村過溝三巷44
      號住處後，至你搭載丙○○離開賴俊環住處時，被告三人
      有無先行離開？）都沒有人離開。」等語（見原審卷第18
      1頁）。即被告於本院審理中，亦自承被害人等簽發本票
      後，其曾將乙○○所簽發之本票中之2紙交付予丙○○，
      要求丙○○持向乙○○之父母兌現後，將60萬元交付其處
      理，另將其餘4紙本票交付予賴俊環收執等情，則若非其
      始終在場，如何完成交付本票之動作？足見被告等人與丙○○、乙○○到達賴俊環住處後，確有數名真實姓名年籍
      均不詳之成年男子在場助勢，並圍住丙○○、乙○○二人
      ，致使其二人均因而心生畏懼，始分別簽發本票與切結書
      ，且被告等人於丙○○、乙○○簽發本票與切結書時，均
      未曾離開賴俊環住處之事實，應堪認定，被告上揭抗辯稱
      其隨同前往賴俊環住處後，立即離開云云，顯係為圖卸責
      之詞，自不足採信。至於證人乙○○於原審審理時雖改稱
      ：「是我自己說要簽發本票。」云云（見原審卷第126頁
      ）；然該證人於原審審理時另證稱：「（是否因旁邊有人
      ，沒有簽立本票的話不行？）是的。」「（之前你於警詢
      、偵訊中所述，是否實在？）都實在，我都有說實話。」
      等語（見原審卷第127頁）。證人乙○○關於「是我自己
      說要簽發本票。」之證述，應係事後迴護被告之詞，亦無
      可採。
  (三)、此外，復經證人許志偉於警詢與原審審理時（見原審卷第
      60、61、179至181頁），證人即同案被告賴俊環（見警卷
      第1至5頁，偵卷第31、32、59、60頁）、賴建霖（見警卷
      第6至8頁，偵卷第28至30、59、60、68頁）偵訊時，證人
      張雅玲於偵訊（見偵卷第49、50頁）與原審審理（見原審
      卷第123至125頁）時分別證述明確，並有乙○○簽發之本
      票影本2紙（見警卷第49頁）、車輛照片2幀（見警卷第50
      頁）、車籍資料作業詳細畫面資料1紙（見警卷第51頁）
      在卷可稽，足認本件事證明確，被告剝奪他人行動自由、
      恐嚇取財之犯行，均堪認定。
二、論罪科刑理由：
  (一)、按刑法上關於財產上之犯罪，所定意圖為自己或第三人不
      法  所有之意思條件，即所稱之「不法所有意圖」，固指
      欠缺適法權源，仍圖將財產移入自己實力支配管領下，得
      為使用、收益或處分之情形而言，然該項「不法所有」云
      者，除係違反法律之強制或禁止規定者外；其移入自己實
      力支配管領之意圖，違反公共秩序或善良風俗，以及逾越
      通常一般之人得以容忍之程度者，亦包括在內（最高法院
      94年度臺上字第5194號判決意旨參照）。本件被告與賴俊
      環、賴建霖等人僅因懷疑賴俊環之妻張雅玲與丙○○、乙○○有不正常之男女關係，即藉機恐嚇丙○○、乙○○，
      致使丙○○、乙○○均因而心生畏懼，而各自簽發交付票
      面金額高達90萬元之本票、切結書予被告等人，顯已違反
      公共秩序或善良風俗，並逾越通常一般之人得以容忍之程
      度者，按諸前揭說明，被告等具有不法所有之意圖甚明。
      核被告所為，關於以強暴、脅迫之非法方法，剝奪乙○○
      、丙○○之行動自由部分，係犯刑法第302條第1項之剝奪
      他人行動自由罪。關於意圖為自己不法之所有，以恐嚇方
      法，使丙○○、乙○○各自簽發交付本票、切結書部分，
      則係犯刑法第346條第1項之恐嚇取財罪；公訴意旨認被告
      此部分行為，係犯刑法第304條第1項之強制罪，並為同法
      第302條第1項之剝奪他人行動自由罪之高度行為所吸收，
      不另論罪，固有未洽，惟起訴事實既已敘及被告等脅迫丙○○、乙○○簽發本票、切結書一節，本院自得併予審理
      。
  (二)、被告犯罪後，刑法、罰金罰鍰提高標準條例、刑法施行法
      先後於94年2月2日、95年5月17日、同年6月14日經總統公
      布修正，並均於95年7月1日施行，經比較修正前後關於罰
      金刑最低額（第33條第5款）、累犯（第47條）、牽連犯
      （第55條後段）之規定，各該修正後之規定，並無較有利
      於被告之情形，依刑法第2條第1項規定，本案自應適用被
      告行為時即修正前之各該規定論科。
  (三)、被告與賴俊環、賴建霖及另數名真實姓名年籍均不詳之成
      年男子間，具有犯意聯絡及行為分擔，均為共同正犯。被
      告以一強暴、脅迫之非法方法，同時同地剝奪丙○○、乙○○之行動自由，致侵害其等二人之法益，又以一恐嚇取
      財行為，同時同地致丙○○、乙○○均因而心生畏懼，而
      各自簽發交付本票、切結書予被告等，致侵害其等二人之
      法益，均屬同種之想像競合犯，應依刑法第55條規定，各
      從一重論處。被告所犯上開剝奪他人行動自由、恐嚇取財
      二罪，具有方法與目的之牽連關係，為牽連犯，應依修正
      前刑法第55條後段規定，從一重之恐嚇取財罪處斷。末查
      被告前曾因犯施用毒品罪，經臺灣彰化地方法院判處有期
      徒刑4月確定，並於93年4月25日縮刑期滿執行完畢等情，
      有臺灣高等法院被告前案紀錄表在卷可稽，其受有期徒刑
      之執行完畢後，五年以內再犯本件有期徒刑以上之罪，為
      累犯，應依修正前刑法第47條規定，加重其刑。原審法院
      因認被告罪證明確，適用刑法第2條第1項前段、第28條、
      第302條第1項、第346條第1項，第55條，修正前刑法第55
      條後段、第47條，罰金罰鍰提高標準條例第1條前段（刑
      法施行法第1條之1增訂後，應僅引用該條規定），審酌被
      告僅因懷疑同案被告賴俊環之妻與被害人間有不正常之男
      女關係，不思循合法途徑處理，竟藉機以脅迫之非法方式
      ，剝奪被害人之行動自由，並進而恐嚇取財，對被害人之
      人身自由與財產法益之侵害甚鉅，然考量其等嗣後並未持
      被害人簽發之本票再向被害人強索兌現，未曾實際獲利，
      及其等之素行、智識程度、生活狀況，暨犯罪後未能坦承
      犯行等一切情狀，量處被告有期徒刑1年。核其認事用法
      ，均無違誤，量刑亦屬妥適，應予維持。被告上訴意旨否
      認犯行，仍執陳詞指摘原判決不當，並無理由，應予駁回
      。
據上論斷，應依刑事訴訟法第368條，判決如主文。
本案經檢察官甲○○到庭執行職務。
中    華    民    國    95    年    12    月    28    日
            刑事第六庭    審判長法  官  李  文  雄
                                法  官  張  恩  賜
                                法  官  邱  顯  祥
上列正本證明與原本無異。
如不服本判決應於收受送達後十日內向本院提出上訴書狀，其未
述上訴之理由並得於提起上訴後十日內向本院補提理由書（均
須按他造當事人之人數附繕本）。
                                書記官  陳  桂  芬
中    華    民    國    95    年    12    月    29    日


司法院資訊處製作；財團法人民間司法改革基金會備份。
